臺灣臺南地方法院民事判決　　　　　　 95年度簡上字第103號
上　訴　人　丙○○
被上訴人　　上海商業儲蓄銀行股份有限公司
法定代理人　丁○○
訴訟代理人　乙○○
　　　　　　甲○○
上列當事人間請求給付票款事件，上訴人對於民國95年6月20日
本院新市簡易庭95年度新簡字第13號第一審判決提起上訴，本院
於民國96年3月14日言詞辯論終結，判決如下：
    主  文
上訴駁回。
第二審訴訟費用新臺幣陸仟玖佰肆拾伍元由上訴人負擔。
    事實及理由
一、被上訴人起訴主張：其執有被告所簽發如附表所示之支票5
    紙（下稱系爭支票），屆期提示均未獲兌現，爰依票據之法
    律關係起訴並聲明：上訴人應給付被上訴人票面金額共計新
    臺幣（下同）420,807元，及如附表所示提示日起至清償日
    止，按年息百分之6計算之利息。
二、上訴人則以：上訴人於民國89年10月至91年5月間任職於訴
    外人向弘國際有限公司（下稱向弘公司）擔任業務員，當時
    欲向銀行貸款卻因信用不佳，屢次無法貸得款項，向弘公司
    負責人遂允諾擔保幫忙辦理貸款，並拿了3、4家銀行的資料
    交給上訴人填寫，但上訴人填寫時未注意所填寫的係何種文
    件。本件支票付款人合作金庫銀行南興分行之支票存款往來
    申請暨約定書及支票存款印鑑卡（下稱系爭支票存款往來申
    請暨約定書及系爭支票存款印鑑卡）上，有關「丙○○」之
    姓名雖係其本人親簽，但其上所蓋用「丙○○」之印章則非
    其本人所有，其亦未蓋用印章簽發系爭支票。又系爭支票上
    「丙○○」之印文，與系爭支票存款往來申請暨約定書及支
    票存款印鑑卡上「丙○○」之印文送鑑定結果，兩者印文並
    不同，足見系爭支票係遭盜用簽發，上訴人無庸負票據發票
    人責任等語，並聲明：原判決廢棄；被上訴人在第一審之訴
    及假執行之聲請均駁回。
三、兩造不爭執之事實：
  (一)90年1月11日以上訴人名義在合作金庫南興分行開立帳號332
    5-1號支票存款帳戶，且支票存款往來申請暨約定書及支票
    存款印鑑卡上「丙○○」之簽名，均由上訴人本人所簽。
　(二)上開支票存款帳號自90年1月11日開戶起迄94年3月30日止，
 　 均有交易紀錄。
  (三)被上訴人持有以上訴人名義簽發，且由訴外人向弘公司背書
    如附表所示面額共計420,807元之支票5紙，經被上訴人於附
    表所示日期提示均未獲兌現。
  (四)上訴人於89年10月起至91年5月止任職於向弘公司，工作內
    容為擔任業務員、推銷及送貨。然向弘公司已於94年3月29
    日經核准解散登記在案。
四、本院得心證之理由：
　(一)被上訴人主張其執有以上訴人名義所簽發之系爭支票，屆期
  　提示均未獲兌現之事實，業據被上訴人提出系爭支票及退票
    理由單為證，亦為上訴人所不爭執，堪信為真實。惟上訴人
    辯稱：系爭支票存款往來申請暨約定書及支票存款印鑑卡上
    「丙○○」之姓名固為其本人所簽，但其上「丙○○」之印
    文則非其所有，當初係任職之向弘公司將資料拿給其填寫，
    但不清楚究竟填寫何種文件，且經送鑑定結果，系爭支票存
    款往來申請暨約定書及支票存款印鑑卡上「丙○○」之印文
    ，與系爭支票上「丙○○」之印文不同，其無庸負發票人責
    任云云。是本件爭執之重點即為：上訴人有無在合作金庫南
    興分行開立帳號3325-1號之支票存款帳戶，並授權他人簽發
    支票且使用該支票存款帳戶？亦即，上訴人就系爭支票應否
    負發票人責任？茲分述如下：
　(二)按支票為無因證券，在支票上簽名者，依票上所載文義負責
    ，票據法第5條第1項定有明文。再按發票人應照支票文義擔
    保支票之支付。執票人向支票債務人行使追索權時，得請求
    自為付款提示日起之利息，如無約定利率者，依年利六釐計
    算，票據法第126條及第133條分別定有明文。
  (三)上訴人於本院自承系爭支票存款帳戶之支票存款往來申請暨
  　約定書及支票存款印鑑卡上「丙○○」之姓名為其本人親簽
    ，且支票存款往來申請暨約定書上有關戶籍地、通訊地址等
    手寫資料皆係其本人親筆書寫等情，為被告所不爭執，並有
    系爭支票存款往來申請暨約定書及支票存款印鑑卡附卷足憑
    ，堪信屬實。復參以上訴人陳明係高職畢業，並非目不識丁
    或欠缺理解能力之人，依其智識程度自足以辨識系爭支票存
    款往來申請暨約定書及支票存款印鑑卡之內容，況上訴人於
    本院自承其任職向弘公司之前，已有12、3年之工作經歷，
    顯見其亦非欠缺社會歷練及職場經驗之人，堪認其應知所填
    寫之資料係支票存款往來申請暨約定書及支票存款印鑑卡，
    其空言辯稱不知填載何種資料云云，無足憑採。再者，系爭
    支票存款往來申請暨約定書上填載之通訊地址「台南縣仁德
    鄉○○路○段17之6號」，雖係上訴人當時任職之向弘公司
    地址，惟其上填載之「台南縣永康市○○○街32巷23號」及
    行動電話0000000000號，均係上訴人之戶籍地址及行動電話
    號碼等情，亦據上訴人於本院自承在卷，堪屬可信。易言之
    ，上訴人在系爭支票存款往來申請暨約定書上所填載之資料
    ，係可供合作金庫南興分行聯絡其本人之地址及電話，未見
    有刻意隱瞞上訴人聯絡方式之情，合作金庫南興分行亦可憑
    其上填載之聯絡地址及電話，寄送資料供上訴人核對，益證
    上訴人確實知悉並同意申請系爭支票存款帳戶之事，上訴人
    辯稱資料係向弘公司提供的，不知填載何種資料云云，殊無
    可採。
  (三)又上訴人填載上開資料，係為開立支票存款帳戶及簽發使用
    支票，本院參諸系爭支票存款帳戶自90年1月11日開戶起迄
    94年3月30日止，期間交易紀錄頻繁，持續交易長達4年之久
    ，且單筆交易金額常多達數10萬元等情，業經本院依職權調
    閱上開帳戶之交易明細核閱屬實，此情顯非上訴人每月2萬
    多元之薪資足以支應，亦非其從事推銷、送貨之業務員工作
    所需，顯見上訴人開立系爭支票存款帳戶後，即交由他人簽
    發支票並使用系爭支票存款帳戶甚明。另參諸上訴人於任職
    向弘公司期間開立系爭支票存款帳戶，且系爭支票均係向弘
    公司背書後持以向被上訴人融資所用，業據被上訴人於本院
    陳明在卷，另系爭支票因存款不足遭退票之時間，又與向弘
    公司解散之時間相近，在在足見，上訴人於開立系爭支票存
    款帳戶後即交由向弘公司使用，堪認上訴人應有授權向弘公
    司以上訴人名義簽發支票，揆諸前揭條文規定，上訴人自應
    負發票人責任。又上訴人雖否認系爭支票存款往來申請暨約
    定書及支票存款印鑑卡上蓋用之「丙○○」印章為其所有云
    云，然其既自承其上「丙○○」之簽名為其本人親簽，復於
    開立帳戶後授權向弘公司簽發支票使用，則系爭支票存款往
    來申請暨約定書及支票存款印鑑卡上「丙○○」之印章，縱
    非上訴人所有，亦顯係上訴人授權向弘公司自行刻印使用，
    亦堪認定，則向弘公司持之開立支票，上訴人仍應負發票人
    責任。
  (四)雖本院將系爭支票存款往來申請暨約定書及支票存款印鑑卡
    上「丙○○」之印文，與系爭支票上「丙○○」之印文送鑑
    定，經法務部調查局鑑定結果認兩者印文形體不相符。然揆
    之法務部調查局之鑑定方法，係將兩者印文以同倍率放大重
    疊方法比對，惟本院目視比對兩者同倍率放大後之印文，除
    字體及外框之粗細稍有差異之外，其餘不論在姓名之字體、
    筆劃形狀、字與字之間隔及字與框之間隔，均互核一致，且
    將兩者放大後之印文加以重疊比對，兩者在字體、筆劃之轉
    彎弧度上亦完全相符，兩者印文差異處僅在於字體及外框之
    粗細稍有差距，然衡諸蓋用印章時，一般人常因蓋用時之力
    道、沾用印泥多寡、下方墊印物品之材質軟硬等因素而影響
    印文字體及外框粗細程度，況印章使用多年亦會產生磨損現
    象，故縱使蓋用相同之印章，亦會因磨損程度不同而使字體
    及外框產生些微差異，復參以本件係將兩者印文放大後加以
    比對，故原本僅屬些微差異之處，即因放大倍率而加深其差
    異程度，本院綜合上情，並審酌兩者印文在字體、筆劃形狀
    、間隔上均屬相符，且兩者印文在字體及筆劃之轉彎弧度上
    亦屬一致，認系爭支票存款往來申請暨約定書及支票存款印
    鑑卡上「丙○○」之印文，與系爭支票上「丙○○」之印文
    ，兩者應屬相符。況衡諸常情，上訴人既已授權向弘公司簽
    發支票使用，且系爭支票均係向弘公司持之向被上訴人融資
    使用，則向弘公司自無使用與開戶印鑑卡上留存印章不同之
    其他印章簽發支票徒增退票風險及信用不佳之理，法務部調
    查局前揭鑑定結果忽視其以放大倍率方式比對所產生之差異
    ，可能是上開因素所造成，而逕認二者印文不相符，其結果
    ，自為本院所不採。基此，系爭支票上「丙○○」之印文，
    與系爭支票存款往來申請暨約定書及支票存款印鑑卡上之印
    文既屬相符，上訴人自應負發票人責任，其辯稱兩者印文不
    符，系爭支票係遭盜用云云，無足憑採。
五、綜上所述，本件依卷內證據已足認上訴人有授權訴外人向弘
    公司以其名義簽發支票，本件系爭支票上之印文復與系爭支
    票存款往來申請暨約定書及支票存款印鑑卡上之印文相符，
    上訴人自應依票據文義負發票人責任。從而，被上訴人主張
    訴外人向弘公司向其辦理融資借款，並交付上訴人所簽發如
　　附表所示支票5紙，然於附表所載提示日提示均未獲兌現，
  　爰依票據之法律關係，請求上訴人給付系爭支票之票款及法
    定遲延利息，於法有據，應予准許，原審依票據之法律關係
    ，判決上訴人應給付被上訴人票款420,807元及如附表所示
    提示日起至清償日止，按週年利率百分之6計算之法定遲延
    利息，並依民事訴訟法第389條第1項第3款及第392條第2項
    、第3項，依職權宣告原告得假執行及被告供擔保後得免為
    假執行，於法並無不合。上訴人上訴意旨仍執前詞指摘原判
    決不當，求予廢棄改判，為無理由，應駁回其上訴。
六、按法院為終局判決時，應依職權為訴訟費用之裁判，民事訴
    訟法第87條第1項定有明文。本件為上訴人敗訴之判決，故
    第二審裁判費6,945元應由上訴人負擔，是本件訴訟費用額
    確定如主文第2項所示。
七、據上論結，本件上訴為無理由，依民事訴訟法第436條之1第
    3項、第449條第1項、第78條、第87條第1項，判決如主文。
中　　華　　民　　國　　96　　年　　 3　　月　　28　　日
                  民事第五庭   審判長法　官
                                     法　官
                                     法　官
以上正本證明係照原本作成。
本件不得上訴
附表：
┌──┬───┬──────┬──────┬──────┬────┬────┐
│編號│發票人│　 發票日 　│金額(新台幣)│　 提示日   │付款人  │背書人  │
├──┼───┼──────┼──────┼──────┼────┼────┤
│ 1  │丙○○│93年12月30日│91,367元    │93年12月30日│合作金庫│向弘公司│
│　　│　　　│　　　　　　│　　　　　　│　　　　　　│南興分行│　      │
├──┼───┼──────┼──────┼──────┼────┼────┤
│ 2  │同上  │94年1月25日 │87,980元    │94年1月25日 │同上    │同上    │
├──┼───┼──────┼──────┼──────┼────┼────┤
│ 3  │同上  │94年1月30日 │75,430元    │94年1月31日 │同上    │同上    │
├──┼───┼──────┼──────┼──────┼────┼────┤
│ 4  │同上  │94年2月20日 │73,600元    │94年2月21日 │同上    │同上    │
├──┼───┼──────┼──────┼──────┼────┼────┤
│ 5  │同上  │94年3月30日 │92,430元    │94年3月30日 │同上    │同上    │
└──┴───┴──────┴──────┴──────┴────┴────┘
中　　華　　民　　國　　96　　年　　3 　　月　　29　　日
                                   書記官  凌昇裕
